臺北高等行政法院判決
　　　　　　　　　　　　　　　　　　 93年度訴字第02338號
　　　　　　　　　　　　　　　.
原　　　告　甲○○
訴訟代理人　賴中強律師
　　　　　　羅凱正律師
被　　　告　財政部台灣省北區國稅局
代　表　人　許虞哲（局長）住同上
訴訟代理人　乙○○
上列當事人間因贈與稅事件，原告不服財政部中華民國93年5月
12日台財訴字第0930005558號訴願決定，提起行政訴訟。本院判
決如下：
　　主  文
訴願決定及原處分（含復查決定）均撤銷。
訴訟費用由被告負擔。
　　事  實
一、事實概要：
  　原告於民國84年7月9日將其所有坐落台北縣中和市○○○段
    58地號土地（下稱系爭土地），出售與達永興實業股份有限
    公司（下稱達永興公司）總價款為新台幣（下同）102,198,
    000元，嗣經被告查獲，原告將售地款於84年7月間移轉予其
    三弟丙○○2筆各為6,000,000元，總計12,000,000元；同年
    8月間移轉予丙○○之子朱耀信4,000,000元；又於84年8月
    起迄85年1月共移轉資金8筆，金額共為60,856,467元予其弟
    媳朱林貴梅（丙○○之妻）。經約談原告，由丙○○受託代
    理於89年10月7日至被告處，說明資金移轉原因為4名兄弟（
    原告、朱伯陽、朱朗陽及丙○○）分配祖產，並表示朱林貴
    梅取得之60,856,467元後，即開立9張支票共計9,600,000元
    ，開票明細為：(1)84年8月13日金額10,219,800元；84年
    10月5日金額9,500,000元；84年11月25日金額453,730元；
    共計20,173,530元予朱朗陽（原告之二弟）。(2)84年8月22
    日金額10,219,800元；84年10月5日金額9,500,000元；84年
    11月25日金額453,730元；共計20,173,530元予朱伯陽（原
    告之大弟）。(3)84年11月28日返還原告3,618,560元。(4)
    85年1月8日開立金額6,000,000元及85年4月22日開立金額
    3,600,000元；共計金額9,600,000元之支票予案外人潘勝吉
   ，此交付潘勝吉之款項為償付375租約之補償金等語。案經被
   告核認其交付潘勝吉及退還原告之3,618,560元之款項，不屬
   贈與之金額，其餘之款項則涉及遺產及贈與稅法第4條第2項
   所規範實質贈與，遂核定原告贈與三弟丙○○12,000,000元
   ；贈與二弟朱朗陽20,173,530元；贈與大弟朱伯陽20,173,
   530 元；贈與姪子朱耀信4,000,000元及贈與弟媳朱林貴梅7,
   290,847元（60,856,467元－20,173,530元－20,173,530元－
   3,618,560元－9,600,000元）。是核定本件贈與總額為63,63
   7,907元，贈與淨額為62,637,907元，應納贈與稅額為23,433
   ,953 元，並處應納稅額1倍之罰鍰23,433,953元。原告不服
   ，申經復查結果，未獲變更，提起訴願，經遭駁回，遂向本
   院提起行政訴訟。
二、兩造聲明：
　(一)原告聲明求為判決：
    1.訴願決定及原處分均撤銷。
    2.訴訟費用由被告負擔。
　(二)被告聲明求為判決：
    原告之訴駁回，訴訟費用由原告負擔。
三、兩造之爭點：
    原告之3位弟弟於37年間將系爭土地移轉登記與原告，係贈
    與原告所有，抑或信託原告管理，84年間原告出售系爭土地
    ，分配價款予其3位弟弟，究係贈與抑或分配3位弟弟應得之
    售地款？
　(一)原告主張之理由：
    1.原告之父朱四維與伯父朱四海共有坐落「擺接堡員山仔庄
      58番及海山郡中和庄員山子71-2番（總登記後依序為台北
      縣中和庄員山子段58地號、同地段71-2地號）土地」，應
      有部分各二分之一，朱四維於28年9月22日死亡，由原告
      與朱伯陽、丙○○、朱朗陽繼承，朱四海亦於37年8月25
      日將其應有部分贈與原告等4人，原告等4人乃就系爭土地
      成立信託契約，將各人應有部分以贈與為原因，登記原告
      名下，由原告管理處分，並按比例分配其利益。原告於84
      年7、8月間徵得朱伯陽、丙○○、朱朗陽同意，以102,19
      8,000元將系爭台北縣中和庄員山子段58地號土地售予達
      永興公司，並依信託契約按比例分配償金予朱伯陽、丙○
      ○、朱朗陽。
    2.按原告於37年8月25日受贈朱四海、朱伯陽、丙○○、朱
      朗陽之應有部分，實際上係與該4人就系爭土地成立「信
      託」關係，由原告統籌管理、處分，並按比例分配其利益
      ，此乃信託利益之返還，並非被告所稱「贈與」關係：
      (1)系爭土地（中和員山子段58地號）係原告等4人於27年9
        月22日自父親朱四維繼承而來，因系爭土地係由父親朱
        四維與叔叔朱四海各持有二分之一應有部分，故原告等
        四人就系爭土地各持有八分之一應有部分。
      (2)37年間台灣情勢混沌，正值兵荒馬亂之際，斯時原告年
        僅24歲，朱伯陽23歲，朱朗陽21歲，丙○○15歲，為避
        免因土地多人持有，所造成之管理不易，且兄弟間年紀
        尚輕，社會經驗不足，遂於37年8月25日在家族宗親、
        長輩之指示、見證下，朱四海、朱伯陽、朱朗陽及丙○
        ○將其應有部分全數移轉登記至原告名下，約定成立「
        信託」關係，由原告統籌管理、處分，並按比例分配信
        託利益。惟因斯時並無「信託法」之立法，以致無法以
        「信託」名義辦理移轉登記，原告等迫於無奈，僅暫以
        「贈與」之名辦妥移轉登記程序，惟原告等當時之真意
        實為「信託」而非「贈與」，此乃因法制之不備所致。
      (3)況原告等4人就系爭土地是否約定信託契約一節，迭經
        台灣高等法院93年度上字第598號民事判決、台灣板橋
        地方法院92年訴字第2299號民事判決審理結果確認兩造
        間確實存在信託契約，殊無疑義。以下謹以高等法院就
        兩造間確實存有信託關係，並傳訊丙○○、朱朗陽到庭
        作證，臚陳證詞如下：
        丙○○自認稱「．．．因為我們還小，而且我哥哥（
          按：本案原告）是大哥，那時候，是我媽媽說由他管
          理，因為那時候我才16歲，所以我們就把土地贈與給
          原告即上訴人甲○○．．．，土地雖然過給我哥哥，
          但是當時是因為我媽媽認為我還小，所以交給我哥哥
          管理，所以他也有這個義務把價金分配給我們。」。
        朱朗陽亦自認「．．．系爭土地本來是我們共有的，
          因為合在一起由我哥哥管理比較不麻煩，我們不是要
          把土地贈與給原告．．．，後來土地賣掉我有同意，
          是原告甲○○跟我講，我也同意，我也有分配到買賣
          的價金，因為我也有1份。」。
      (4)高等法院判決更進一步指出：「倘系爭土地確係由被上
        訴人（按：原告之3位弟弟）贈與上訴人（按：即本案
        原告）而為上訴人單獨所有，則上訴人何須於抵繳地價
        稅後剩餘之租金分配予被上訴人，甚至上訴人出售系爭
        土地予他人，尚須徵得被上訴人同意，並將價金按比例
        分配？況我國信託法係於85年1月26日公布，於37年間
        係依其母親之指示就系爭土地與上訴人成立信託契約，
        由上訴人管理、處分，所得收益由兩造按比例分配，因
        礙於當時並無信託登記之存在，乃以贈與名義將其應有
        部分移轉登記於上訴人名下，至信託法公布前，民法雖
        無關於信託行為之規定，然因私法上法律行為而成立之
        法律關係，非以民法有明文規定者為限，苟法律行為之
        內容不違反強行規定或公序良俗，即應賦予法律上之效
        力，斯時實務上認為信託行為，係指委託人授與受託人
        超過經濟目的之權利，而僅許可其於經濟目的範圍內行
        使權利之法律行為而言，本件被上訴人將其就系爭土地
        之應有部分移轉登記予上訴人，約定由上訴人管理、處
        分，惟所得利益應按兩造應有部分比例分配，即屬信託
        行為，於當事人間不因其形式上登記為贈與而受影響，
        兩造間確存在信託契約，殊無疑義。」，高等法院前揭
        意旨，足資證明原告等4人間確就系爭土地約定「信託
        」關係之存在，被告指摘有違背經驗法則之處，顯不足
        採信。
      (5)針對原告等4人於37年將系爭58地號土地約定「信託關
        係」移轉登記於原告名下一事，業經鈞院傳訊證人丙○
        ○到庭結證如下：「問：系爭中和員山子段58地號，當
        初為何辦理繼承登記後，又登記給你大哥甲○○？答：
        原來這筆地是我爸爸跟我伯父共有，我爸爸過世後由我
        們4人繼承，我伯父後來也過世，他有6個孩子，大家繼
        承變成繼承人很多，後來53地號與58地號就交換，因為
        當時我才15歲，我媽媽說既然與我伯父的孩子辦交換土
        地登記，因此要我們3個弟弟一起辦信託登記給我大哥
        。」，足證原告等4人確實為管理土地之便，並於母親
        之指示下就系爭58地號土地約定「信託關係」，並移轉
        登記於原告名下，由原告1人統籌管理系爭土地，並就
        處分該系爭58地號土地所得價金，按比例分配與原告之
        3位弟弟。
    3.被告以原告等4人間所繼承之其餘土地中，仍有4人依比例
      繼承持有者，足證原告所稱系爭土地移轉由原告管理較不
      麻煩，顯與所繼承之他筆土地有別難以採信云云。惟查：
      (1)原告等4人於27年自父親朱四維繼承之土地並非僅有中
        和市○○○段58地號，尚有中和市○○○段71之2地號
        、板橋市○○段919、919-1、919-2地號（重測前板橋
        市○○段83地號）及板橋市○○段927、927-1、934地
        號（重測前板橋市○○段86地號）。
      (2)中和市○○○段71之2地號土地亦於37年由朱伯陽、朱
        朗陽及丙○○將其名下持份移轉登記予原告，其取得之
        原因、移轉之日期據與本案系爭土地相同，上述71之2
        地號土地經多年之分割、處理，目前僅剩中和市○○○
        段71之10地號尚登記於原告名下。原告本欲將中和市○
        ○○段71之10地號返還予其他兄弟，惟恐被告復以贈與
        之情事，責令原告繳納贈與稅，故僅得靜待本案司法機
        關調查，而遲遲不敢歸還，顯見原告等4人約定成立信
        託關係之土地，並非僅限於中和市○○○段58地號。
      (3)板橋市○○段919、919-1、919-2地號（重測前板橋市
        ○○段83地號）迄今仍由原告等4人依比例繼承持有1事
        ，其理由如后：
        蓋板橋市○○段919（面積：2239平方公尺）、919-1
          （面積：50平方公尺）、919-2（面積：5平方公尺）
          地號現為朱家祖厝、祠堂所在地，係朱四維及朱四海
          之後代子孫所共同持有狀態。
        按台灣一般民間風俗習慣，祖厝或祠堂一般均為子嗣
          所共有，以供後嗣追思紀念之用，鮮少將之移轉由一
          人持有之狀態，故919、919-1、919-2地號目前仍由4
          人及他房子嗣依比例所持有，被告未經查證，率以原
          告等4人繼承之土地中，尚有依比例繼承者，遽否定
          原告等4人就系爭土地存有「信託關係」，顯有未盡
          查證之責。
      (4)板橋市○○段927、927-1、934地號（重測前板橋市○
        ○段86地號），因位於祖厝之後方所佔面積不大，約與
        前揭919-1、919-2地號面積相仿，因此仍由兄弟4人依
        比例所持有。被告所稱「原告等4人所繼承之其餘土地
        中，仍有4人依比例繼承持有者，足證原告所稱系爭土
        地移轉由原告管理較不麻煩，顯與所繼承之他筆土地有
        別。」等語，並不足以否定原告主張信託關係之存在。
      (5)針對被告質疑原告等4人之其餘土地迄今仍為4人依比例
        持有，並未約定「信託關係」一事，經證人丙○○於鈞
        院準備程序到庭結證如下：「問：為何其他土地沒有辦
        理信託，只有這筆土地辦理信託？答：因為這筆土地在
        中和，距離我們祖厝比較遠。其餘的地或者是祖厝或是
        祖厝旁的地，距離比較近，所以我們4人共有。」，足
        證原告等4人其餘土地迄今雖仍依比例持有，係因該地
        為祖厝或祖厝旁之土地，衡諸一般民間風俗習慣，鮮有
        將之登記於1人名下，被告之指摘顯不足採。
      (6)司法院釋字第420號解釋意旨：「涉及租稅事項之法律
        ，其解釋應本於租稅法律主義之精神，依各該法律之立
        法目的，衡酌經濟上之目的及實質課稅之公平原則為之
        。」，又「行政機關就任何符合租稅義務構成要件或租
        稅義務減免要件之事實，皆應依法確實加以查核，並依
        實際上或實質的內容來認列，不得僅憑片面或臆測之詞
        ，而為租稅核課之處分」，乃租稅法上舉證責任分配之
        基本原則，即所謂「核實課稅原則」或稱「核實認列原
        則」。是被告為本件贈與稅之核課，自應嚴守此項原則
        。稅捐機關課予稅捐應採中立態度，對於該管行政程序
        ，應於當事人有利及不利之情形，一律注意，此亦為行
        政程序法第9條之立法意旨。
      (7)被告僅以37年土地登記簿上移轉登記原因為「贈與」之
        外觀，併付其他諸多臆測之理由，即否定原告之「信託
        關係」主張，已屬事實認定之違誤，復以誤將原告出售
        系爭土地所得作為信託利益之返還，視為「金錢贈與」
        ，課徵贈與稅，顯與前揭大法官解釋意旨「實質課稅原
        則」有違，實有認事用法之謬誤。
    4.退步言之，倘鈞院以該信託利益之返還論據贈與事實之存
      在，依財政部67年8月11日台財稅字第35419號函意旨，亦
      應免徵贈與稅：
      (1)依據67年8月11日台財稅字第35419號函意旨：「公司辦
        理增資時，父母以未成年子女名義認股，在查獲前已自
        行轉回父母名義者，可認為無贈與事實，免徵贈與稅。
        」，縱認有贈與事實之存在，倘於稅捐機關未查獲前，
        即返還該贈與物者，應認無贈與事實，免徵贈與稅。
      (2)本案縱認原告等4人之移轉登記原因為「贈與」，惟於
        稅捐機關查獲前，原告早已將贈與物出售（84年出售予
        達永興公司），並返還出售後所得價金，此價金之返還
        足堪為贈與物之返還，應認無贈與事實，故免徵贈與稅
        。詎被告查未及此，僅以原告返還出售土地價金即認定
        贈與事實之存在，無視此價金返還，實為贈與物之返還
        ，顯有事實認定之違誤，與前開財政部函示意旨相違。
    5.有關被告指稱朱四海未就系爭土地分配信託利益一節，因
      原告等4人亦將登記其名下之土地移轉朱四海之故，因而
      朱四海未受有信託利益之返還，被告之質疑，容有誤解：
      (1)被告稱「朱四海與原告之弟等人同時於37年8月25日，
        將系爭土地以「贈與」原因移轉登記予原告，則既主張
        信託，為何只有一房分配土地款？另房（朱四海）卻分
        文未得？亦不合情理？」等語，實為被告之誤解所致。
      (2)朱四海一房未分得出售系爭土地之價金，係因朱四維與
        朱四海兩房互換土地之故。原告於37年8月25日自叔父
        朱四海獲得系爭土地之應有部分，卻同時移轉另一筆土
        地之應有部分予朱四海一房之子嗣，兩房即因換地之故
        ，以致朱四海一房未受出售系爭土地之價金分配。
      (3)以中和市○○○段56地號為例，該筆土地原由朱四維與
        朱四海兩房各自持有二分之一（朱四維一房係由原告等
        4人各自持有三十二分之四，合計4人共持有二分之一）
        ，於37年8月25日由原告等4人各自以三十二分之三，
        合計八分之三應有部分併叔父朱四海之十六分之六，合
        計八分之六部分，移轉登記於朱四海之子朱彩陽名下。
        原告等4人復以同一方式，將該筆土地剩餘之三十二分
        之四應有部分，併叔父朱四海之十六分之二，共計八分
        之二部分，移轉登記於朱四海之子朱華陽名下。兩房換
        地手續即告完成，此有台北縣土地登記簿為證。被告僅
        以朱四海一房未受有價金分配，遽認原告之主張有違經
        驗法則，顯有未盡調查之責。
      (4)針對朱四海一房未受有信託利益之分配係因與朱四維一
        房換地一事，業經證人丙○○於鈞院準備程序到庭結證
        如下：「問：系爭中和員山子段58地號，當初為何辦理
        繼承登記後，又登記給你大哥甲○○？答：原來這筆地
        是我爸爸跟我伯父共有，我爸爸過世後由我們4人繼承
        ，我伯父後來也過世，他有6個孩子，大家繼承變成繼
        承人很多，後來53地號與58地號就交換，因為當時我才
        15歲，我媽媽說既然與我伯父的孩子辦交換土地登記，
        因此要我們3個弟弟一起辦信託登記給我大哥。」，足
        證渠等為避免繼承人眾多而造成將來分割、管理上之不
        易，遂由朱四海與朱四維二房互換土地，並將換地後之
        系爭58地號土地，約定信託關係移轉登記於甲○○名下
        ，以使土地所有權人數簡化，便於管理、使用及處分。
    6.有關被告指稱信託利益分配不均一節，實因37年至出售土
      地之84年間（逾47年），原告身為家中長子，長期負責祖
      厝之修繕及維護，及家族祭祀慶典事宜，故而分配買賣價
      金時，原告分配較多金額，並無違經驗法則，被告之指摘
      顯不足採信：
      (1)被告指稱「次查系爭土地本已由原告四兄弟分別繼承四
        分之一，本件如為信託？信託目的為何？又以原告轉入
        三名弟弟之款項而言，．．．。4人所分得款項並不相
        同．．．。」等語。經查，此亦為被告誤會所致。
      (2)揆諸實際，出售系爭土地之價金分配不均一節，係因原
        告等4人中僅原告居住祖厝，其餘3位兄弟嗣後均搬遷於
        外地定居。由於祖厝老舊，長久以來受風災之影響而多
        有損壞，原告身為家中長子，負責祖厝之修繕與維護，
        以及家族祭祀慶典之各項費用，故原告分配到之土地價
        金，較其餘兄弟為多之故。此經證人丙○○於準備程序
        到庭證稱：「我們大哥分到比較多一點。因為我們兄弟
        4人只有大哥1人住在老家，負責管理祖產，有關祖厝之
        修繕，祖先年節祭拜都是大哥在負責，我們年節只是回
        去拜拜，一切祭典都是他在負責，以後還是他要負責，
        所以他分到28,960,093元。」即明。
      (3)有關丙○○分配較多之價金，係因系爭土地於84年出售
        時，由丙○○支付土地買賣之佣金於介紹人，且長久以
        來宗族親戚間之婚喪喜慶費用，均是由丙○○代表兄弟
        4人辦理，故原告等4人決議以土地出售價金作為補貼丙
        ○○之前代墊之款項。此經證人丙○○於準備程序到庭
        證稱：「我（即丙○○）多分的311萬餘元，其中130萬
        是給中人（即土地買賣介紹人）楊先生，我只知道他台
        語的偏名，不知道他的真實姓名。我那時是現金給他，
        84年出售時，他就已經70幾歲，不知道他人還在不在。
        另外還有180萬元左右，是因為多年來土地出租都是由
        我管理收取租金，對於宗族的婚喪喜慶都是由我代表兄
        弟辦理，所以4兄弟決議貼補我。」即明。
      (4)系爭土地出售價金分配出現零數一事，業經證人丙○○
        於準備程序到庭證稱：「因為買賣的價款本來就有零數
        。每次收到價款，兄弟就大概分，最後再做一次結帳。
        當時兄弟間有時太太或子女要用到錢，來領這筆錢時，
        誰的太太或子女領走，就算在他的分內，最後結算結果
        就出現零數。」，據此，原告等4人分配之價金雖有零
        數，並不足以否定原告等四人就系爭土地約定「信託關
        係」，被告執詞分配利益不均足證並無約定「信託」存
        在等語，顯不足採信。
      (5)有關系爭土地出售價金分配不均一事，係因原告與其弟
        丙○○為家族代墊款項之故，故由兄弟4人決定以出售
        系爭土地之價金，作為貼補之用。被告查未及此，率以
        價金分配之不平均，遽認原告主張信託利益之返還，有
        違經驗法則，進而否定原告等4人「信託」關係之主張
        ，改以「贈與」事實課徵贈與稅，實不足採。
    7.依據台灣民間風俗，常有祖先逝世後，將其名下財產推由
      子嗣中之1人繼承，日後再由各房按其應繼份，實施分配
      之民事習慣：
      (1)按民法第1條規定：「民事，法律所未規定者，依習慣
        ，無習慣者，依法理。」除另有排除習慣之適用者外，
        例如刑法基於「罪刑法定原則」係禁止習慣法之適用，
        則一般民事風俗習慣，理當可適用於民事訴訟事件及行
        政訴訟事件，以補法律規範之不足。
      (2)據台灣民事習慣調查報告一書中記載：「依台灣一般習
        慣，祖先鬮分之際，如各房屬員多數時，為避免其煩，
        乃以明示或默示，從各房中選擇一人或數人為代表，令
        其參與鬮分，其以代表名義取得之財產，日後再由各房
        按其屬員之應得分，實施分配。於此情形，所謂以代表
        名義取得，除有反對意思之明示外，應解釋為：其有日
        後將應屬於各屬員之財產按其分額無償贈與各屬員之默
        示之合意。」。
      (3)在台灣民間習慣中，常有祖先逝世後，為避免各房爭相
        分割遺產，以致祖產管理不易，遂推由子嗣中之一人或
        數人為代表取得祖產，待日後出賣祖產換得價金，依其
        原有應繼分實施分配。此民事習慣若以現今法律制度而
        言，與約定「信託契約」所產生法律關係極為類似。
      (4)以本案為例，因37年間並無「信託法」之立法，以致無
        法以「信託」名義辦理移轉登記，原告等僅得以「贈與
        」之名辦妥移轉登記程序，惟原告等當時之真意實為「
        信託」並非「贈與」，以斯時法制不備之情形下，實應
        援引上開民事習慣作為本件「信託」事實之認定依據，
        以補法律規範之不足。故被告僅以37年土地登記簿上移
        轉登記原因為「贈與」之外觀，併付其他諸多臆測之理
        由，即否定原告之「信託關係」主張，實有認事用法之
        違誤。
    8.就台灣高等法院93年度上字第598號、台灣板橋地方法院
      92年訴字第2299號民事卷宗內容，陳述意見如下：
      (1)證人潘勝吉於台灣板橋地方法院92年訴字第2299號審判
        期日中結證：「在我的認知地主是原告（按：即本案原
        告甲○○），但收租的人是被告丙○○。我買土地的時
        候我知道地主是原告，而收錢的人是被告丙○○。從64
        年開始租賃期間，若有管理、收租等其他問題，都是由
        被告丙○○出面。」，足證原告等4人將系爭土地登記
        於原告名下，並非基於「贈與」之意。蓋果為「贈與」
        ，則證人潘勝吉何以將地租交付予丙○○而非土地所有
        權人，顯見交付地租予丙○○，實為信託利益之分配，
        原告等4人並非基於「贈與」之真意，辦理移轉登記。
      (2)另案被告訴訟代理人周佳弘律師於台灣板橋地方法院92
        年訴字第2299號審判期日中陳述：「當初確實有補貼地
        價稅給原告（按：即本案原告甲○○），因為那時候是
        因為原告出租的租金有每個月按照比例給3個被告（按
        ：甲○○之弟，即丙○○、朱伯陽、朱朗陽），而原告
        是長兄，所以家庭經濟有長兄掌控，租金也是作為生活
        費用。」，足證原告等4人確實約定有「信託關係」存
        在。蓋果為「贈與」，則原告以租金收益分配其3位弟
        弟，供作生活之用，並接受渠等地價稅之補貼，顯然與
        約定「贈與」所產生的法律關係不同，故原告等4人辦
        理移轉登記之真意確係基於「信託關係」之約定。
    9.綜上所述，被告指摘原告等4人間有「贈與事實」，應課
      徵「贈與稅」云云，核與上開台灣民事風俗習慣所表彰之
      事實及另案證人潘勝吉、被告訴訟代理人之陳述內容顯不
      相同，其事實認定顯有諸多違誤，請判決如原告訴之聲明
      云云。
　(二)被告主張之理由：
    1.贈與稅部分：
      (1)按「凡經常居住中華民國境內之中華民國國民，就其在
        中華民國境內或境外之財產為贈與者，應依本法規定，
        課徵贈與稅。」「本法稱財產，指動產、不動產及其他
        一切有財產價值之權利。本法稱贈與，指財產所有人以
        自己之財產無償給與他人，經他人允受而生效力之行為
        。」為遺產及贈與稅法第3條第1項及第4條第1、2項所
        明定。次按「不動產物權，依法律行為而取得、設定、
        喪失及變更者，非經登記，不生效力。」「依本法所為
        之登記，有絕對效力。」分別為民法第758條及土地法
        第43條所規定。
      (2)原告於84年7月9日與達永興公司簽訂買賣契約書，將所
        有台北縣中和市○○○段58地號土地持分全部，面積66
        9平方公尺，出售予達永興公司，議定買賣總價款為102
        ,198,000 元。原告本筆交易分別在84年7月至10月間共
        取得5筆售地款項：分別為頭款、二期款各為20,439,60
        0元（華南商業銀行松山分行，本票號碼0000000；台灣
        中小企業銀行，本票號碼MA0000000），另有38,000,00
        0元（中華商業銀行板橋分行，本票號碼BL0000000），
        21,003,876元（中華商業銀行板橋分行，本票號碼BL00
        00000）及2,314,924元（中華商業銀行板橋分行，本票
        號碼BL0000000）3筆款項，總金額共為102,198,000元
        。原告在取得該售地款項後，即將所取得第1、2、3及5
        筆款項存入其板信商業銀行儲蓄部000000-00-00號帳戶
        。嗣經被告查得原告將售地款項由前開000000-00-00號
        帳戶於84年7月間移轉予其三弟丙○○2筆各為6,000,00
        0元資金，總計12,000,000元；84年8月間移轉予其姪兒
        朱耀信（丙○○之子）4,000,000元；又於84年8月起迄
        85年1月共移轉資金8筆，金額共為60,856,467元予其弟
        媳朱林貴梅（丙○○之妻）（資金移轉明細為：84年8
        月10日金額10,219,800 元；84年8月16日金額
        10,219,80 0元；84年9月18日金額4,439,600元；84年
        10月3日金額18,000,000元；84年10月5日金額
        1,000,000元；84年11月30日金額3,000,000元；84年12
        月7日金額7,977, 267元及85年1 月8日金額6,000,000
        元）。因轉存金額甚鉅，經約談原告，丙○○受託代表
        於89年10月7日前來被告說明資金移轉原因為4名兄弟（
        原告、丙○○、朱朗陽及朱伯陽）祖產之分配，並表示
        經朱林貴梅（丙○○之配偶）取得之60,856,467元資金
        ，在存入其板橋信用合作社支票存款127660號帳戶後，
        復開出9張支票。開票明細為：(1)84年8月13日金額10,2
        19,800元；84年10月5日金額9,500,000元；84年11月25
        日金額453,730元；共計20,173,530元予朱朗陽（原告
        之二弟）。(2)84年8月22日金額10,219,800元；84年10
        月5日金額9,500,00 0元；84年11月25日金額453,730元
        ；共計20,173,530元予朱伯陽（原告之大弟）。(3)84年
        11月28日返還予原告3,618,560元。(4)85年1月8日開立
        金額6,000,000元及85年4月22日開立金額3,600,000 元
        ；共計金額9,600,000元之支票予案外人潘勝吉，此交
        付潘勝吉之款項為償付375租約之補償金云云。案經被
        告核認本件除交付潘勝吉之款項外，涉及遺產及贈與稅
        法第4條第2項所規範實質贈與情事，遂核定原告贈與三
        弟丙○○資金12,000,0 00元；贈與二弟朱朗陽資金20,
        173,530元；贈與大弟朱伯陽資金20,173,530元；贈與
        姪子朱耀信4,000,000元及贈與弟媳朱林貴梅資金7,290
        ,847 元（60,856,467元－20,173,530元－20,173,530
        元－3,618,560元－9,600,000元）。核定本件贈與總額
        為63,637,907元，贈與淨額為62,637,907 元，應納贈
        與稅額為23,433,953元。
      (3)本件資金移轉案件經查得原告與達永興公司不動產買賣
        契約書、關係人等銀行存款轉帳票據存提資料，原告於
        89年6月12日、丙○○於89年6月10日、8月28日及10月7
        日前來被告說明資金移轉原因之談話筆錄等資料影本附
        卷可稽，資金轉移事實明確，亦為原告所不爭。原告主
        張所售台北縣中和市○○○段58地號土地，係原告與朱
        伯陽、丙○○、朱朗陽4人乃就系爭土地成立信託契約
        ，將各人應有部分以贈與為原因登記原告名下，由原告
        管理處分，並按比例分配其利益云云，然經查系爭坐落
        中和市○○○段58地號土地，明治39年（西元1907年）
        間由朱四海及朱四維（原告之父）兩兄弟以買賣名義取
        得各二分之一持分，後朱四維於27年間過世，其所遺留
        持分二分之一土地產權遂由其繼承人，即原告、朱伯陽
        、朱朗陽及丙○○各繼承八分之一持分，並經登妥載明
        於土地登記簿業主權利欄位，嗣在37年間，朱四海、朱
        伯陽、朱朗陽及丙○○等4人將其等所持有本筆土地共
        八分之七之持分「贈與」原告1人，直至本筆土地出售
        予達永興公司為止，產權持分均未再變動。系爭土地，
        雖原為原告等5人共同持有，然業經其他4人將土地贈與
        原告，則土地之產權在37年時已變更為原告個人所持有
        ，有土地登記簿謄本附卷可稽，土地係採登記主義及所
        有權絕對主義，土地亦歸持有人個人使用、管領及處分
        ，其事後出售土地所得之款項自為其個人所有，不得指
        為他人仍有應分得款項。按「當事人主張之事實須負舉
        證責任倘其所提出之證據不足為主張事實之證明自不能
        認其主張之事實為真實。」行政法院（現改制為最高行
        政法院）36年度判字第16號著有判例，原告未舉證其信
        託為真正之具體事證以實其說，空言主張，自難採據。
      (4)再查系爭土地本已由4兄弟分別繼承八分之一持分，所
        稱成立信託契約，將各人應有部分以贈與移轉由1人持
        有乙節，並不符合經驗法則，且若贈與土地為假，為何
        其他3名兄弟對於本身財產自37年至出售之84年，在逾
        47年期間，均未在系爭土地上設定抵押權或採取其他任
        何保全措施，亦與常情不合，且以原告轉入3名弟弟之
        款項而言，三弟（丙○○）乙房共取得23,290,847元（
        12,000,000元＋4,000,000元＋7,290,847元），大弟及
        二弟（朱朗陽及朱伯陽）各取得20,173,530元，原告則
        尚自留28,960,093元（102,198,000元－20,173,530元
        －20,173,530元－23,290,847元－9,600,000元），4人
        所分得款項並不相同，且系爭土地在明治39年間時原即
        由朱四海及朱四維兩兄弟以買賣名義取得各二分之一持
        分，有土地登記簿謄本可稽，則既主張成立信託契約、
        信託利益歸還，為何僅分配一房（朱四維）？另房（朱
        四海）卻分文未得？亦不合情理。
      (5)原告及其弟丙○○於89年6月12日前來被告就售地資金
        用途作說明時，原表示售地契約未保存、相關資金用於
        配偶洗腎醫療費用及375租約補償金，嗣丙○○於89年8
        月28日及10月7日前來被告說明資金移轉原因時方主張
        為祖產分配款，訴願時又改稱成立信託契約，為信託利
        益之歸還，前後主張不一，顯為掩飾贈與事實，為推託
        之詞，是本件原處分請予維持。
      (6)原告雖於準備程序中提示臺灣高等法院及臺灣板橋地方
        法院民事判決本件原告與其弟朱伯陽等3人間存在信託
        契約，然被告於該訴訟繫屬中，應屬有法律上利害關係
        之第三人，卻未受告知，稅捐稽徵機關本於國家課稅權
        所為之稽徵稅捐行為，如非民事訴訟確定之當事人，自
        不受該判決拘束。次查系爭土地本已由原告四兄弟分別
        繼承四分之一，本件如為信託？信託目的為何？又以原
        告轉入3名弟弟之款項而言，三弟（丙○○）乙房共取
        得23,290,847元（12,000,000＋4,000,000＋7,290,847
        ），大弟及二弟（朱朗陽及朱伯陽）各取得20,173,530
        元，原告則尚自留28,960,093元（102,198,000－20,17
        3,530－20,173,530－23,290,847－9,600,000）。4人
        所分得款項並不相同，且該筆系爭土地在明治39年間時
        原即由朱四海及朱四維兩兄弟以買賣名義取得各二分之
        一持分，有卷附土地登記簿謄本可稽，朱四海與原告之
        弟等人同時於37年8月25日，將系爭土地以「贈與」原
        因移轉登記予原告，則既主張信託，為何只有一房分配
        土地款？另房（朱四海）卻分文未得？亦不合情理？所
        稱「信託」應無足採。
      (7)另原告之弟丙○○及朱朗陽於民事訴訟中說明系爭土地
        由原告管理較不麻煩等語，惟依被告查得原告及其弟4
        人於27年間繼承自朱四維所遺留之土地尚有板橋市○○
        段919、919-1、919-2地號（重測前為板橋市○○○段8
        3地號）及927、927-1、934地號（重測前為板橋市○○
        ○段86地號）等土地，該等土地截至目前為止，仍由原
        告及其弟4人依繼承比例持分擁有，所稱系爭土地移轉
        由原告管理較不麻煩，顯與所繼承之他筆土地有別，難
        以採信，系爭土地在37年時已變更為原告個人所持有，
        出售土地款自為其個人所有，將部分售地款無償移轉於
        他人，資金流程亦為原告所不爭，被告認屬贈與行為，
        應無違誤。
    2.罰鍰部分：
      (1)按「除第20條所規定之贈與外，贈與人在1年內贈與他
        人之財產總值超過贈與稅免稅額時，應於超過免稅額之
        贈與行為發生後30日內，向主管稽徵機關依本法規定辦
        理贈與稅申報。」「納稅義務人違反第23條或第24條之
        規定，未依限辦理遺產稅或贈與稅申報者，按核定應納
        稅額加處1倍至2倍之罰鍰。」分別為遺產及贈與稅法第
        24條第1項及第44條前段所明定。
      (2)原告於84年7月9日將所有台北縣中和市○○○段58地號
        土地持分全部出售予達永興公司，原告在取得該售地款
        項後移轉資金於丙○○、朱朗陽、朱伯陽、朱耀信及朱
        林貴梅等人，被告以其涉及遺產及贈與稅法第4條第2項
        所規範實質贈與情事，違章事證明確。遂核定本件贈與
        總額為63,637,907元，贈與淨額為62,637,907元，應納
        贈與稅額為23,433,953元，並因原告未依規定，在贈與
        行為發生後30日內申報贈與稅，依同法第44條規定，按
        核定應納稅額23,433,953元處1倍罰鍰計23,433,953元
        ，並無違誤。
    3.綜上所述，原處分及所為復查、訴願決定並無違誤，請判
      決如被告答辯之聲明等語。
　　理  由
一、查被告代表人於訴訟繫屬中由林吉昌變更為許虞哲，並已
    具狀聲明承受訴訟，合先明。
二、本件原處分以原告於84年7月9日出售系爭土地，總價款102,
    198,000元，得款後即於84年7月間移轉予其三弟丙○○2筆
    各為6,000,000元、同年8月間移轉予丙○○之子朱耀信4,00
    0,000元、同年8月起迄85年1月共移轉8筆，金額共為60,856
    ,467 元予其弟媳朱林貴梅。據丙○○代理原告於89年10月7
    日至被告處說明資金移轉原因為原告與朱伯陽、朱朗陽及丙
    ○○4兄弟分配祖產，故由朱林貴梅（丙○○之配偶）取得
    之60,856,467元，收取後即開立9張支票共計9,600,000元，
    開票明細為：(1)84年8月13日金額10,219,800 元；84年10月
    5日金額9,500,000元；84年11月25日金額453,730元；共計
    20,173,530元予朱朗陽（原告之二弟）。(2)84年8月22日金
    額10,219,800元；84年10月5日金額9,500,000元；84年11月
    25日金額453,730元；共計20,173,530元予朱伯陽（原告之
    大弟）。(3)84年11月28日返還原告3,618,560元。(4)85年1月
    8日開立金額6,000,000元及85年4月22日開立金額3,600,000
    元，共計金額9,600,000元之支票予佃農潘勝吉，作為解除
    375租約之補償金等語。經被告審認結果就交付潘勝吉之9,6
    00,000元及退還原告之3,618,560元，准予扣除，餘款認涉
    及遺產及贈與稅法第4條第2項所規範之實質贈與情事，遂核
    定原告贈與三弟丙○○12,000,000元；贈與二弟朱朗陽20,
    173,530元；贈與大弟朱伯陽資金20,173,530元；贈與姪子
    朱耀信4,000,000元及贈與弟媳朱林貴梅資金7,290,847 元
    （計算式：60,856,467元－20,173,530元－20,173,530 元
    －3,618,560元－9,600,000元）。乃核定本件贈與總額為
    63,6 37, 907元，贈與淨額為62,6 37,907元，應納贈與稅
    額為23,433,953元，並處應納稅額1倍之罰鍰計23,433,953
    元。
三、原告不服，主張系爭土地係其祖產，原由其父與伯父朱四海
    共有，其父於37年間亡故後，初由兄弟4人共同辦理繼承登
    記，惟其後因其伯父朱四海之繼承人亦人數眾多，經商得朱
    四海之繼承人同意，將同所53地號土地，與系爭58地號土地
    ，兩房之持分交換，即53地號土地全數歸朱四海之繼承人所
    有，系爭58地號土地，則全數歸原告兄弟所有，復因當時原
    告之3位弟弟尚年幼，母親指示全部移轉登記原告名下，由
    原告負責管理，因當時尚未制定信託法，故以贈與方式辦理
    所有權移轉登記。惟系爭土地實際乃係信託之性質，故其出
    售後原告自應將所得價金分配與3位弟弟，並非贈與等語。
四、被告則主張系爭土地，於原告之父亡故後，係由原告與其3
    位弟弟共同辦理繼承登記，其後始以贈與為原因，辦理移轉
    登記與原告，原告之3位弟弟既已將系爭土地贈與原告，即
    屬原告所有，其於出售土地後，將價金轉給3位弟弟即屬贈
    與。且倘如原告所言，當年係因3位弟弟年幼，其母認由原
    告管理較為方便，而指示3位弟弟將系爭土地信託登記與原
    告，何以不於辦理繼承登記時即由原告1人辦理登記，且經
    查當時繼承之財產除系爭土地外，另有坐落台北縣板橋市○
    ○段21筆土地及同市○○段6筆土地，原告與3位弟弟共同辦
    理繼承登記，其3位弟弟並未將該地移轉登記與原告，倘如
    原告所言，系爭土地當年辦理移轉登記係其3位弟弟當時年
    幼，而信託登記與原告管理，何以不將坐落板橋地區之土地
    亦信託登記與原告？且經查原告與其3位弟弟，當年繼承之
    土地，另有坐落台北縣中和市○○○段71-10地號土地及同
    段
    98-2、98-4、98-6、98-7、171地號土地，亦移轉登記與原
    告，原告於訴訟中僅主張71-10地號土地係屬信託登記，未
    主張其他5筆土地係屬信託登記，亦與情理不合云云。
五、按稱贈與者，謂當事人約定，一方以自己之財產無償給與他
    方，他方允受之契約，民法第406條定有明文。其於請求權
    時效內無償免除或承擔債務者，其免除或承擔之債務，依行
    為時遺產及贈與稅法第5條第1款規定亦應以贈與論。是依上
    開法條之規定，必一方以自己之財產無償給與他方，他方亦
    允予接受，或一方於請求權時效內無償免除或承擔他方債務
    者，始能成立贈與或以贈與論，倘當事人之一方，付給他方
    之款項，係因另有法律關係，並非無償給與他方，即不能謂
    之為贈與。是本件原告移轉與其3位弟弟之款項究係贈與抑
    或如原告所言因系爭土地原為祖產，係屬兄弟4人共有，其
    後因原告3位弟弟年幼，經母親之指示而信託登記予原告1人
    管理，系爭土地實際仍屬兄弟4人共有，原告因而將出售土
    地之價金分配與原共有人亦即其3位弟弟？實為本件所應審
    究者。
六、按認定事實適用法律，不得違背論理及經驗法則，此為民、
    刑事訴訟及行政訴訟一致適用之法則。本件原告出售之系爭
    土地係屬原告之祖產一節，為兩造所不爭，原告並製作系爭
    土地及相關土地所有權變動流程表，所述變動過程亦稱系爭
    土地係其父亡故後所遺留之土地。按國人習俗，父母亡故後
    遺產類皆由全體兒子平均繼承（早年台灣社會重男輕女，女
    兒類都未能繼承娘家之財產），絕少由其中一子單獨繼承者
    。次查原告稱其父亡故後，系爭土地曾先由原告與其3位弟
    弟朱伯陽、朱朗陽及丙○○辦理繼承登記，其後因系爭土地
    原由其父與伯父朱四海共有，其父於37年間亡故後，初由兄
    弟4人共同辦理繼承登記，惟其伯父朱四海亦亡故後，其繼
    承人人數眾多，共有關係複雜，經兩房商議將亦屬共有之坐
    落同所53地號土地，與系爭58地號土地，彼此交換持分，即
    53地號土地全數歸朱四海之繼承人所有，系爭58地號土地，
    則全數歸原告兄弟所有；復因當時原告之3位弟弟尚年幼，
    母親指示全部移轉登記原告名下，由原告負責管理，因當時
    尚未制定信託法，故以贈與方式辦理所有權移轉登記等情，
    有被告於94年6月29日在本院準備程序期日提出之「原告甲
    ○○系爭土地及相關土地所有權變動流程表」附在本院卷可
    證。再查移轉登記時，原告之3位弟弟朱伯陽23歲，朱朗陽
    21歲，丙○○15歲，亦有被告向戶政機關調取之戶籍謄本附
    在原處分卷可憑，以民國37年間台灣地區交通建設尚至為落
    後，板橋與中和間往返亦非今日之情形可比，原告之3位弟
    弟其時既尚年幼，則其母指示將系爭土地全部登記原告1人
    名義，由年紀稍長之原告負責管理，符合當時之社會概況。
    再查本件被告課徵系爭贈與稅及罰鍰後，原告認該項稅捐係
    其受任處理系爭土地所發生之公法上債務，其3位弟弟朱伯
    陽、朱朗陽及丙○○應有償還之義務，乃向台灣板橋地方法
    院民事庭起訴請求判決朱伯陽、朱朗陽及丙○○給付原告因
    處理委任事務而支出之費用，或提供相關之擔保之訴。該案
    審理中，被告丙○○到庭陳稱：「那時（指系爭土地移轉登
    記時）我初中2年級，系爭土地是我父親與伯父共有，後來
    我父親死了以後，我們4個兄弟繼承，但我母親說贈與給我
    哥哥，讓他與我伯父共有，因為我們還小，而且我哥哥是大
    哥，那時候，是我媽媽說由他管理，因為那時候我才16歲，
    所以我們就把土地贈與給原告甲○○，後來我們有出租給證
    人潘勝吉，我也有參與這件事情，那時候我哥哥在台北的華
    南銀行，要到台北上班，佃農要交租金或穀物，就交給我，
    我再拿回去給我哥哥。我收了租金就交給我哥哥，我哥哥就
    拿去分配，土地地價稅是先用地租去繳，後來剩餘的我們兄
    弟再分配，後來有人要買地，透過證人潘勝吉來找我哥哥談
    好後，我們有同意，後來價金我們也有分配到，土地雖然過
    給我哥哥，但當時是因為我媽媽認為我還小，所以交給他管
    理，所以他也有這個義務把價金分配給我們。」等語。另被
    告朱朗陽到庭陳稱：「系爭土地本來是我們共有的，因為合
    在一起由我哥哥管理比較不麻煩，我們不是要把土地贈與給
    原告，後來土地出租給證人潘勝吉，因為本來是證人的父親
    ，出租的事情是早就這樣子了，後來土地賣掉我有同意。是
    原告甲○○跟我講，我也同意，我也有分配到買賣價金，因
    為我也一份。」等語。另證人即系爭土地之承租人潘勝吉亦
    到庭結證略稱，渠於73年間，有買中和鄉○○○段71-2號、
    713號兩筆土地（亦係原告祖產），渠係向原告甲○○買的
    ，惟係與丙○○接洽，價金亦係交給丙○○，有關租賃的事
    情（租賃範圍包括系爭土地及上開2筆土地），當初作375租
    約登記，64年開始租賃期間，若有管理、收租等其他問題，
    都是由被告丙○○出面，田租也是交給丙○○，原告有空的
    時候就會來，但大多都是被告丙○○出面，在我的認知地主
    是原告，但收租的人是被告丙○○等語。台灣板橋地方法院
    因而認定系爭土地於37年間登記原告甲○○名義，係信託管
    理所致，惟受託人處分系爭土地，依信託契約分配買賣所得
    價金，乃受託人依信託本旨交付信託財產之行為，依遺產及
    贈與稅法第5條之2第3款規定，毋庸課徵贈與稅，故贈與稅
    並非受託人依信託契約移轉信託財產予受益人所生之必要負
    擔，原告自不得依民法第546條第2項之規定請求被告提供相
    當之擔保為由，駁回原告之訴。其後原告不服提起上訴，亦
    經台灣高等法院以同樣理由駁回上訴確定。凡此有本院調閱
    台灣板橋地方法院92年度訴字第2299號及台灣高等法院93年
    度上字第598號案卷影印相關卷證附卷可稽。被告雖辯稱原
    告訴請其3位弟弟返還委任費用，並未通知有利害關係之被
    告參加訴訟，其效力不能拘束被告云云。惟查原告訴請其弟
    返還委任費用，係屬私權爭執，而被告對原告課徵之贈與稅
    及罰鍰則屬公法上之債務，被告對原告與其弟間私法上之爭
    執，並非利害關係人，依法不得聲請被告參加訴訟，民事訴
    訟所調查之證據及其判決結果，能否作為行政訴訟判決之依
    據，應由行政法院就其認事用法是否符合論理及經驗法則及
    其適用法規是否與行政法規相符為斷，本件原告因被告對其
    課徵系爭贈與稅及罰鍰，原告認其有負擔該費用之危險，乃
    訴請其3位弟弟給付辦理委任事務所發生之費用，台灣板橋
    地方法院審理該案時，該案被告丙○○、朱朗陽所稱系爭土
    地，原係其兄弟共有，因伊等年幼，其母認由年紀稍長之原
    告負責管理較為方便，而指示3位年紀較小之弟弟將土地所
    有權信託登記原告名下，迨丙○○長大後，因原告在台北華
    南銀行上班，乃由丙○○補助管理，向承租人潘勝吉收取租
    穀、繳納地價稅等，餘款交由原告分配與4人，核與卷內土
    地登記謄本登記情形及證人潘勝吉結證情節相符，自堪採信
    。被告謂原告與其弟間之民事訴訟未聲請伊參加訴訟，即謂
    不得拘束伊，自屬無據。而況，原告出售系爭土地後，轉出
    之金額分別為丙○○2筆各為6,000,000元、丙○○之子朱耀
    信4,000,000元、丙○○之妻朱林貴梅8筆，金額共計60,856
    ,467 元，朱林貴梅收取後即開立下列支票：(1)開立支票與
    原告之2弟朱朗陽及3弟朱伯陽，金額各為20,173,530元。(2)
    開立金額6,000,000元及3,600,000元共計9,600,000元之支
    票予佃農潘勝吉，作為解除375租約之補償金。(3)開立3,618
    ,560 元之支票返還原告。此一事實，業經被告向銀行查證
    屬實，因而核定原告贈與3弟丙○○12,000,000元；贈與大
    弟朱伯陽及2弟朱朗陽各20,173,530元；贈與姪子朱耀信4,0
    00,000元及贈與弟媳朱林貴梅資金7,290,847元（計算式：
    60,856,467元－20,173,530元－20,173,530元－3,618,560
    元－9,600, 000元）。此有被告「贈與稅逕行核定書」及「
    審查二科審查意見表」附在原處分卷可稽。查朱耀信係原告
    之弟丙○○之子、朱林貴梅係丙○○之妻，原告轉給該2人
    之款，顯係轉給丙○○者，原處分核定原告贈與姪子朱耀信
    4,000,000元及贈與弟媳朱林貴梅資金7,290,847元，已有違
    論理及經驗法則。次就原告轉給其大弟朱伯陽及2弟朱朗陽
    各20,173,530元，轉給其3弟丙○○之金額為23,290,847元
    ，其金額均非整數，且原告轉給丙○○之妻朱林貴梅之款項
    ，經轉開給朱伯陽、朱朗陽、佃農及其夫丙○○應得之份後
    ，剩餘3,618,560元亦已開立支票退還原告，凡此均為被告
    所不爭，按諸經驗法則，如系爭原告轉給3位弟弟之款項，
    係屬贈與，並非分配價金，衡情應不致有出現零數之情形，
    且既屬贈與即無溢領之問題，朱林貴梅何須退還部分款項？
    本件原告轉給其3位弟弟之款項既係經會算後給付，且其給
    付之款項係來自出售坐落台北縣中和市○○○段58地號土地
    售地款，而該筆土地原又係原告兄弟4人所共有者，則系爭
    土地前係信託登記與原告管理，此次出售該筆土地，因而分
    配售地款與其3位弟弟，至為顯然，否則豈有原告出售系爭
    土地得款92,598,000元（扣除付給佃農之9,600,000元），
    竟以其中63,637,907元贈與兄弟，而自己僅留28,960,093元
    之理。至於被告稱原告取得售地款後，大弟朱伯陽及2弟朱
    朗陽各分20,173,530元，3弟丙○○分23,290,847元，原告
    自留28,960,093元，原告與丙○○分得之款項較朱伯陽、朱
    朗陽多，據以主張其係贈與一節。查系爭土地信託登記原告
    ，由其管理數十年，此次出售土地，亦係在原告主持之下售
    出，依一般社會習俗，兄弟分配售地款時均會多分若干作為
    報答；至於丙○○部分，據其在本院準備程序到庭證稱，伊
    領取之款項，其中130萬元係支付給介紹人，此外在其年幼
    時由其母之指示，將系爭土地信託登記予原告管理，迨其長
    大後，因原告在台北華南銀行上班，故系爭土地之出租收取
    租金及親戚間婚喪喜葬均由伊負責送禮，故兄弟間同意酌予
    多分若干等語。查丙○○所稱其分得之款項其中130萬元係
    付給介紹人一節，雖因介紹人楊阿萍現已年老，行動不便無
    法到庭作證，惟據其子楊程任到庭結證稱，系爭土地確係由
    伊父介紹售出，並曾由丙○○給付介紹費百餘萬元等語。查
    證人楊程任之證言雖係聽其父所言，並非其親身經歷之事，
    惟查本件原告出售系爭土地後，兄弟4人分配之售地款均非
    整數，明顯可見其係經兄弟會算後所為之分配，已見前述，
    參酌分配系爭售地款，係由丙○○之妻朱林貴梅領取後轉開
    支票付給朱伯陽、朱朗陽及佃農潘勝吉，亦如前述，足證丙
    ○○長大後確有補助原告管理系爭土地及家中事務，則由其
    支付介紹費予介紹人，應無不合情理，且若非果有支付介紹
    費予介紹人，衡情其他兄弟亦不會平白多給伊一份款項，足
    認證人丙○○之證言應無不實，堪予採信。末查原告之三位
    弟弟將系爭土地信託登記與原告管理，而未將坐落板橋地區
    之土地信託登記與原告，據原告及其弟丙○○陳明係因坐落
    板橋地區之土地，係在祖厝地區，習俗上均維持兄弟共有，
    坐落中和地區之土地，則因離家較遠，故母親指示信託登記
    原告名下，由原告負責管理等語。按審酌原告移轉其弟之款
    項究屬贈與，抑或因系爭土地原屬兄弟共有，其出售後自應
    分配價款予實際共有人，應從整體觀察，本件如前所述，系
    爭土地係屬原告之祖產，按之國人習俗均係由諸子平分，不
    會由1人獨得，系爭土地出售時雖名義上係登記原告所有，
    惟原告實際上分得之價款僅較四分之一稍多少許，且兄弟4
    人分配之款項尚有零數，明顯係經兄弟間會算後，按兄弟認
    可之金額分配，已見前述，則依一般論理及經驗法則，原告
    轉給其3位弟弟之價款，係分配共有財產賣得之價金，並非
    贈與，洵堪認定。被告對之課徵贈與稅及予科處罰鍰，於法
    不合，訴願決定予以維持，亦有未洽，原告訴請撤銷為有理
    由，應由本院將訴願決定及原處分（含復查決定）均撤銷，
    以維公允。
七、兩造其餘攻擊防禦方法均與本件判決結果不生影響，故不逐
    一論述，併此敘明。
據上論結，本件原告之訴為有理由，爰依行政訴訟法第98條第3
項前段，判決如主文。
中    華    民    國    94    年    8    月     16    日
                          第七庭審判長法  官　鄭小康
                                      法  官　黃秋鴻
                                      法  官　林金本
上為正本係照原本作成。
如不服本判決，應於送達後20日內，向本院提出上訴狀並表明上
訴理由，如於本判決宣示後送達前提起上訴者，應於判決送達後
20日內補提上訴理由書（須按他造人數附繕本）。
中    華    民    國    94    年    8    月     16    日
        　　　　　　　　　　　　　　　書記官　簡信滇
